---
title: "Práctica 15 y 16: Visualización de datos con ggplot2"
subtitle: "Tema 5 — La presentación del dato"
author: "GalexY3"
date: "`r format(Sys.Date(), '%d de %B de %Y')`"
output:
  html_document:
    toc: true
    toc_depth: 2
    number_sections: true
    theme: flatly
    highlight: tango
    self_contained: true
---

<div style="text-align:center; padding:10px; background:#eef; border-radius:6px; margin-bottom:1em;">
<strong>Repositorio del proyecto:</strong>
<a href="https://github.com/GalexY3/p15">https://github.com/GalexY3/p15</a>
</div>

```{r setup, include=FALSE}
knitr::opts_chunk$set(
  echo = TRUE,
  warning = FALSE,
  message = FALSE,
  fig.align = "center",
  fig.width = 8,
  fig.height = 5
)
```

# Preparación del entorno

Cargamos las librerías necesarias y los datos del estudio poselectoral CIS sobre las elecciones de junio de 2016 (`cis3145t.sav`).

```{r librerias}
library(sjmisc)
library(tidyverse)
library(ggthemes)
library(gridExtra)
```

```{r datos}
d <- foreign::read.spss("cis3145t.sav", to.data.frame = TRUE)
```

## Transformación de variables

Construimos los índices de **confianza en instituciones públicas** (`confpub`) y **privadas** (`confpriv`) sumando los items correspondientes (excluyendo no respuestas, codificadas con valores > 97). También recodificamos la variable de voto en 2016 en tres categorías: *Voto*, *No voto* y *NC*.

```{r recodificacion}
d <- mutate(d,
  confpub  = ifelse(confparl > 97 | confpart > 97 | confjudic > 97, NA,
                    confparl + confpart + confjudic),
  confpriv = ifelse(confong  > 97 | confbanco > 97 | confmedia > 97, NA,
                    confbanco + confong + confmedia)
)

d$urnas16r <- recode(d$voto16,
                     "NoVoto" = "No voto",
                     "NC"     = "NC",
                     .default = "Voto")
```

---

# Gráfico 1 — Edad y confianza pública por clase social

Diagrama de dispersión de la **edad** frente a la **confianza en instituciones públicas**, dividido en *facets* por categoría de **estatus social** (`esta`), con recta de regresión lineal en cada panel.

```{r grafico1, fig.width=9, fig.height=6}
g1 <- ggplot(d, aes(x = as.numeric(edad), y = confpub)) +
  geom_point(position = "jitter", alpha = .3, shape = 1) +
  geom_smooth(method = "lm") +
  facet_wrap(~ esta) +
  labs(
    x = "Edad",
    y = "Confianza en las instituciones públicas",
    title = "G1. Relación entre edad y confianza en las instituciones públicas\npor clase social"
  )
g1
```

---

# Gráfico 2 — Voto en 2016 por estatus social

Comparación de cuatro maneras de representar la misma información (estatus social × comportamiento electoral) cambiando el argumento `position` del `geom_bar()`.

```{r grafico2_base}
d2 <- filter(d, !is.na(urnas16r))
g2 <- ggplot(d2, aes(x = esta, fill = urnas16r))
```

```{r grafico2_variantes}
etiquetas <- c("Alta", "Viejas Med", "Nuevas Med.", "Obr. cual", "Obr. no cual", "NC")

g2a <- g2 + geom_bar() +
  scale_x_discrete(labels = etiquetas) +
  labs(x = "", y = "", fill = "")

g2b <- g2 + geom_bar(position = "stack") +
  scale_x_discrete(labels = etiquetas) +
  labs(x = "", y = "", fill = "")

g2c <- g2 + geom_bar(position = "dodge") +
  scale_x_discrete(labels = etiquetas) +
  labs(x = "", y = "", fill = "")

g2d <- g2 + geom_bar(position = "fill") +
  scale_x_discrete(labels = etiquetas) +
  labs(x = "", y = "", fill = "")
```

```{r grafico2_combinado, fig.width=10, fig.height=7}
grid.arrange(g2a, g2b, g2c, g2d,
             ncol = 2,
             top = quote("G2. Voto en 2016 por estatus social"))
```

**Comentario.** Los dos primeros gráficos (default y `stack`) son equivalentes y muestran totales absolutos. `dodge` separa las barras y permite comparar conteos. `fill` normaliza al 100 % cada barra: es el más adecuado para comparar la **proporción** de votantes y abstencionistas dentro de cada clase social, que era el objetivo planteado.

---

# Gráfico 3 — Confianza pública vs. privada por voto

Dispersión de `confpub` frente a `confpriv`, distinguida por comportamiento electoral, con recta de regresión por subgrupo y una recta general para el total. Se aplica un tema personalizado.

```{r grafico3, fig.width=9, fig.height=6}
g3 <- ggplot(filter(d, urnas16r != "NC"),
             aes(x = confpub, y = confpriv, col = urnas16r)) +
  geom_point(position = position_jitter(.1), alpha = .3, shape = 1) +
  stat_smooth(method = "lm") +
  stat_smooth(method = "lm", aes(col = factor(1))) +
  scale_colour_manual(values = c("red", "black", "skyblue"),
                      labels = c("Total", "No votó", "Votó")) +
  labs(x = "Confianza instituciones privadas",
       y = "Confianza en instituciones públicas",
       col = "Elecciones 2016",
       title = "G3. Confianza en instituciones públicas y privadas") +
  theme(legend.position = "bottom",
        legend.title    = element_blank(),
        panel.grid      = element_blank(),
        axis.text       = element_text(colour = "gray"),
        axis.title      = element_text(colour = "gray"),
        axis.line       = element_line(colour = "gray"),
        axis.ticks      = element_line(colour = "gray"),
        panel.background = element_rect(fill = "white"),
        plot.title       = element_text(color = "gray31"))
g3
```

---

# Gráfico 4 — Distribuciones de confianza pública y privada

Histogramas y densidades superpuestos para comparar las distribuciones de `confpub` y `confpriv`. Probamos distintos *temas* predefinidos del paquete `ggthemes`.

```{r grafico4_base}
g4 <- ggplot(filter(d, !is.na(confpub), !is.na(confpriv))) +
  geom_histogram(aes(x = confpub,  y = ..density.., fill = "skyblue"),
                 alpha = 0.2, bins = 30) +
  geom_histogram(aes(x = confpriv, y = ..density.., fill = "red"),
                 alpha = 0.2, bins = 30) +
  geom_density(aes(x = confpub,  col = "skyblue")) +
  geom_density(aes(x = confpriv, col = "red")) +
  scale_fill_discrete(labels  = c("Privadas", "Públicas"), name = "") +
  scale_color_discrete(labels = c("Privadas", "Públicas"), name = "") +
  labs(x = "", y = "",
       title = "G4. Distribuciones de confianza en instituciones\npúblicas y privadas")
```

## Variantes con distintos *themes*

```{r g4_economist, fig.width=8, fig.height=5}
g4 + theme_economist() + ggtitle("G4 — theme_economist()")
```

```{r g4_fivethirtyeight, fig.width=8, fig.height=5}
g4 + theme_fivethirtyeight() + ggtitle("G4 — theme_fivethirtyeight()")
```

```{r g4_wsj, fig.width=8, fig.height=5}
g4 + theme_wsj() + ggtitle("G4 — theme_wsj()")
```

```{r g4_few, fig.width=8, fig.height=5}
g4 + theme_few() + ggtitle("G4 — theme_few()")
```

```{r g4_tufte, fig.width=8, fig.height=5}
g4 + theme_tufte() + ggtitle("G4 — theme_tufte()")
```

---

# Conclusiones

- Las **facets** (G1) permiten descomponer una relación bivariada en función de una tercera variable categórica de forma muy legible.
- La elección del argumento `position` en `geom_bar()` (G2) cambia radicalmente el mensaje del gráfico; `position = "fill"` es la mejor opción cuando interesa comparar **proporciones**.
- En G3 hemos visto cómo combinar varias capas `stat_smooth()` y construir un **tema personalizado** modificando uno a uno los elementos (`element_text`, `element_line`, `element_rect`, `element_blank`).
- En G4 los **temas predefinidos** de `ggthemes` ofrecen una vía rápida para dar un acabado profesional sin tener que ajustar manualmente cada elemento.
